【裁判字號】    95,易,60
【裁判日期】    950428
【裁判案由】    傷害等
【裁判全文】
臺灣基隆地方法院刑事判決                95年度易字第60號
公  訴  人  臺灣基隆地方法院檢察署檢察官
被      告  戊○○
上列被告因傷害等案件，經檢察官提起公訴（94年度偵字第4165
號），本院判決如下：
    主  文
戊○○受退去他人建築物之要求而仍滯留，處拘役拾日，如易科
罰金，以佰元折算壹日；又損壞他人之磁磚足以生損害於他人
，處拘役貳拾日，如易科罰金，以佰元折算壹日。應執行拘役
貳拾伍日，如易科罰金，以佰元折算壹日。
    事  實
一、緣門牌號碼「基隆市○○區○○路90號」之建物1 棟（以下
    簡稱系爭建物）本係乙○○所有，嗣則由乙○○之子周正信
    與甲○○（甲○○涉案部分，業經本院審結在案）訂立承攬
    契約（以下簡稱系爭契約），委請甲○○負責承攬系爭建物
    之拆除暨新建工程（以下簡稱系爭承攬工程）；至戊○○則
    係甲○○為履行系爭契約所僱請之工人。乃甲○○猶未按諸
    系爭契約之本旨，指示戊○○完成施工，系爭契約旋遭乙○○暨其家人為終止主張，茲因雙方對契約之終止尚有認知差
    距，遂每因承攬工程餘款請領等事宜而勃谿迭起。民國94年
    4 月11日中午時分，戊○○又為請領工程餘款而前往上址，
    乃竟目睹乙○○業已另覓他人到場施工，遂入屋與乙○○爭
    執理論，並與乙○○暨乙○○之女丙○○再起齟齬；丙○○
    見戊○○態度蠻橫，恐引發其他事端，遂出言要求戊○○離
    開現場；乃戊○○聞訊以後，反而萌生妨害住居之故意，明
    知自己已受退去之要求，仍無故滯留於系爭建物之內。丙○○見戊○○遲遲不肯離去，遂致電報警；戊○○見丙○○態
    度頑強，兼以思及丙○○一再強調甲○○始為系爭契約之相
    對人，本已萌生離開現場俾對甲○○通報上情之念，惟因心
    有未甘，又見系爭建物之客廳牆邊範圍適堆置有乙○○購買
    之磁磚數箱，遂另行萌生損壞他人之物之故意，隨手將其中
    4、5塊磁磚砸破在地，使該4、5塊磁磚因破裂而喪失其原有
    效用（以下簡稱系爭磁磚），以逞其洩憤目的，始悻然離去
    。
二、案經被害人乙○○、丙○○訴由臺灣基隆地方法院檢察署檢
    察官偵查起訴。
    理  由
壹、證據能力
一、告訴人乙○○、丙○○雖曾於檢察官偵查中多次到庭，然經
    本院遍核全卷，彼2 人於偵查中，概係以「告訴人」之身份
    而為陳述，兼以未見檢察官曾於彼2 人供前或供後告以偽證
    罪之處罰並命之具結，亦查無依法不得令彼2 人具結之情事
    ，則依刑事訴訟法第一百五十八條之三之規定，彼2 人於偵
    查中之所證，自屬絕對無證據能力，不得作為本案之證據。
二、本案除上開不具證據能力之告訴人乙○○、丙○○於偵查中
    之指訴，其餘經本院援引為認定事實之卷存證據資料（包括
    供述證據及非供述證據，參見下述），自各該卷證之形式觀
    察，核均無公務員違背法定程序所取得之情節；兼以本院審
    酌：被告以外之人於審判外所為陳述，均查無「因與刑事訴
    訟法第一百五十九條之一、之二、之三等規定不符」，致不
    得援引為本案證據之事由；相關文書證據，亦同時具備刑事
    訴訟法第一百五十九條之四所定之「特信性文書」要件，因
    認上開證據資料，均有證據能力，而得作為本院認定事實之
    證據。
貳、事實認定
    訊之被告戊○○固不否認曾於上開時、地，進入系爭建物暨
    於離開之際，曾徒手砸破系爭磁磚等事實，惟則矢口否認有
    何毀損或妨害住居之犯行，辯稱：系爭建物既未完工，則其
    非屬住宅自明；至系爭磁磚實屬同案被告甲○○之所有，是
    就令有所毀損，惟所毀損者者，亦非告訴人所有之物云云。
    經查：上開事實，業據證人即告訴人乙○○、丙○○於檢察
    事務官詢問及本院審理時到庭證述歷歷，核其指證情節，並
    與證人己○○於檢察官偵查中（94年度他字第372 號偵查卷
    第27頁）、證人余添順（原名余萬華）於檢察官偵查中（94
    年度偵字第4165號偵查卷第15頁）結證之內容相符，且有系
    爭磁磚經砸破在地之照片3 張在卷可考（94年度發查字第28
    3 號偵查卷第20頁照片2 張；同卷第21頁上方照片1 張）。
    茲被告戊○○雖迭以前情置辯，然查：
  (一)關於妨害住居之部分：
    按無故侵入他人住宅、建築物或附連圍繞之土地或船鑑者，
    處一年以下有期徒刑、拘役或三百元以下罰金；無故隱匿其
    內，或受退去之要求而仍留滯者，亦同。刑法第三百零六條
    第一項、第二項分別定有明文。又所指之「住宅」，原為建
    築物之一種，祇以其性質足供人日常生活起居之用而與一般
    之建築物相區別；至所指之「建築物」，則係定著於土地，
    上有屋面，周有四壁而足以蔽風雨通出入之工作物。查系爭
    建物固因未至完工階段，而尤非性質已可足供人日常生活起
    居使用之「住宅」可比，此觀諸證人丙○○曾到庭證稱施工
    期間無人住在該處等語（本院95年4 月19日審判筆錄第4 頁
    ）等語自明；惟本院細稽卷附照片6 張所示之系爭建物部分
    外觀，系爭建物顯然已有牆垣、門扇之設置（94年度發查字
    第283 號偵查卷第21-23 頁），對照周正信於94年1 月4 日
    對甲○○寄發存證信函所載內容，系爭建物迄未完工之範圍
    ，亦僅止於「化糞池、隔熱、捉漏等防水、內外油漆、部分
    地板磨石子、電眼、一樓流理臺」之工程施作而已（94年度
    發查字第283 號偵查卷第9 頁），足見，系爭建物於案發當
    時之承造情節，顯然已至「定著於土地，上有屋面，周有四
    壁，並已足蔽風雨、通出入之工作物」之階段；兼以案發當
    時，系爭建物雖仍有部分工程尚待施作，然觀之證人丙○○
    於本院審理時證稱「系爭建物於施工期間仍會上鎖」、「施
    工期間，伊等雖未至系爭建物居住，然伊母即乙○○每日均
    會到場巡視」等情節（本院95年4 月19日審判筆錄第4 頁、
    第5 頁），亦明顯可見系爭建物尚非曠廢或已無人看管，則
    其仍屬刑法第三百零六條所指「建築物」範疇乙節，自係殆
    無可疑。又被告到院應訊時，固迭次避就，或稱伊不記得當
    日曾否有人請伊離開云云（本院95年4 月3 日準備程序筆錄
    第2-3 頁）；或稱伊沒有與丙○○對話云云（同上揭筆錄第
    3 頁）；或稱伊到場時，未見丙○○其人云云（本院95年4
    月19日審判筆錄第5 頁、第9 頁），惟當時確曾有人請被告
    離開乙節，則為被告所不否認（同上開筆錄第9 頁），互核
    勾稽以觀，實已堪認證人丙○○證稱曾要求被告離開現場等
    語，洵非無稽。茲被告雖另辯稱伊有依告訴人之要求立刻離
    開現場云云，然本院徵諸被告到庭之所陳，不僅一再避就反
    覆，甚且，經本院詢以「究係何人對你說『出去』」，竟又
    飾詞答稱「不知道」云云（同上開筆錄第9 頁），則被告屢
    屢避就或飾詞情虛之舉，實已昭然，兼以被告離開上址以前
    ，復查有砸破系爭磁磚等洩憤之舉，尤足見被告應非首次受
    丙○○退去之要求即主動離場，且益徵證人丙○○證稱被告
    經其首次要求退去後，猶滯留現場與其等對峙約10分鐘之久
    等語（同上開筆錄第4 頁），較之被告空言辯稱係立即離開
    云云，應較趨近於真實並為可採。按刑法第三百零六條第一
    項、第二項規定之無故侵入他人住宅或建築物罪及無故隱匿
    其內或受退去之要求而仍留滯罪，所保護之法益係個人居住
    之安寧與私人生活秘密之保持，其所謂之「無故」，係指無
    法律上之正當理由而言。查本案發生當時，系爭契約究否已
    經終止？又系爭工程項款究竟有無拖欠？凡此，均尚有待釐
    清，而未臻明確，被告並或因誤認尚須依旨施工，始貿貿然
    逕自進入，是被告在進入系爭建物之初，其主觀上，應尚無
    妨礙住居之故意，此固殆無可疑；惟按債權人對債務人縱令
    享有債權，然其債權之行使，尤不能違反法律規定，亦不能
    與誠實信用原則相悖，是就令系爭契約尚未依法終止，抑或
    系爭工程項款果未依約結清，然被告既已受屋主即告訴人丙○○退去之要求，則其自無猶滯留原地並拒絕離去之權利，
    易言之，告訴人乙○○、丙○○亦無容忍被告屢請不去之義
    務，乃被告明知其已受退去之要求，猶無故滯留現場不去達
    10分鐘之久，則其係以不作為之方式，消極侵害他人住居或
    秘密自由，當屬事甚灼明。
  (二)關於毀損之部分:
    系爭磁磚係告訴人周李所自費購入乙節，業據證人丙○○到
    庭證述明確（本院95年4 月19日審判筆錄第4 頁），並有證
    人丙○○庭呈之系爭磁磚收據暨建材行名片在卷可憑，且為
    被告所不否認，是系爭磁磚乃告訴人乙○○所有乙節，自亦
    當屬本院所堪認定（即告訴人乙○○確為合法之告訴權人）
    。茲被告固或迭稱系爭磁磚是伊叫乙○○去買的云云，或迭
    稱系爭磁磚是甲○○的云云，惟就令如此，被告主觀上就系
    爭磁磚非屬其個人所有，且亦非其個人所得任意支配、處分
    等情節，當亦必有認知，乃猶為逞一己之快，即貿然隨手砸
    破系爭磁磚，致系爭磁磚破裂而喪失原有效用，核其所為，
    自已該當刑法第三百五十四條損壞他人物品罪名之構成要件
    ，且尤不容被告執前詞以求圖卸。
  (三)綜上，本案事證明確，被告如本判決事實欄所載之妨害住居
    及毀損犯行，均堪認定。
、論罪科刑
一、核被告所為，係犯刑法第三百零六條第二項之受退去他人建
    築物之要求而仍滯留罪、刑法第三百五十四條之損壞他人器
    物罪。
二、起訴意旨雖認被告如本判決事實欄之所載，進入系爭建物暨
    經告訴人丙○○命之退去而仍滯留之行為，係涉犯刑法第三
    百零六條第一項之積極侵入住居罪嫌云云。然告訴人乙○○
    之子周正信曾與甲○○訂立系爭契約，委請甲○○負責承攬
    系爭工程；被告則係甲○○為履行系爭契約所僱請之工人。
    此觀之被告、告訴人之歷次陳述自明。至系爭契約嗣固曾經
    告訴人乙○○暨其家人為終止主張，惟觀之甲○○及被告每
    因承攬工程餘款請領之事，而與告訴人乙○○暨其家人互有
    口角、爭執，且告訴人乙○○暨其家人並曾為此而與甲○○
    對簿公堂（民事訴訟；參見告訴人刑事陳報狀，94年度發查
    字第283 號偵查卷宗第45頁）等情節，尤足見雙方就契約終
    止及工程餘款之結清，尚有其主觀認知之差距；兼以告訴人
    寄發存證信函之對象，概為系爭契約之相對人即甲○○，而
    非受僱於甲○○之本案被告，此亦據告訴人丙○○當庭陳述
    明確（本院95年4 月19日審判筆錄第7 頁），則自客觀以言
    ，尤難期待被告就其「業已無權進入系爭建物」乙事，有何
    明確之主觀認知，遑論被告當時，是否具有無故侵入他人建
    築物之主觀犯意！準此以言，告訴暨起訴意旨僅以被告進入
    系爭建物未經告訴人等明示同意即認被告觸犯刑法第三百零
    六條第一項之積極侵入住居罪嫌云云，自尚有未洽；惟被告
    入屋與告訴人爭執理論後，告訴人丙○○既曾出言要求被告
    退去（參見前述），則其無故滯留之不作為，自仍應論以刑
    法第三百零六條第二項之受退去他人建築物之要求而仍滯留
    罪，兼以此部分與起訴部分所指之基本社會事實，猶屬同一
    ，爰依刑事訴訟法第三百條規定，職權變更起訴法條。
三、起訴意旨固又認被告如本判決事實欄之所載，砸破系爭磁磚
    致令不堪使用之行為，併係以強暴方式使告訴人乙○○、丙○○心生畏懼，以達其恫嚇阻止告訴人乙○○繼續僱工施作
    之目的，而另涉犯刑法第三百零四條第一項之強制罪名云云
    。然查：
  1.按刑法第三百零四條第一項所稱之「強暴」者，乃以實力不
    法加諸他人之謂；惟所稱之「以實力加諸他人」，並不以直
    接施諸暴力於他人為必要，即屬間接施力於物體，而已足以
    影響於他人者，亦足當之。茲本案被告砸破系爭磁磚致令不
    堪使用之行為，雖可評價為刑法第三百零四條第一項之強暴
    行為之實施，然按刑法第三百零四條之強制罪，主要係懲罰
    行為人以「強暴」、「脅迫」之方法，妨害他人意思決定之
    自由，故行為人除客觀上須有以「強暴」、「脅迫」為手段
    ，以使人行無義務之事或妨害人行使權利之行為以外，主觀
    上亦應有妨害他人意思決定之犯意，始足當之；又「強暴」
    、「脅迫」，祇以所用之強脅手段足以妨害他人行使權利，
    或足使他人行無義務之事為以足，並非以被害人之自由意思
    完全受其壓制為必要，惟倘被害人之自由意思完全未受到壓
    制者，則行為人所實施之強暴、脅迫行為，亦斷非本罪所欲
    規範處罰；換言之，行為人所藉由之「強暴」、「脅迫」外
    力行為，須使被害人內心之意思自由受到相當之影響；亦即
    ，被害人之內心意思，因行為人之強脅行為，由「全然自由
    之狀態」，轉變成「半自由之狀態」；而所稱之「半自由之
    狀態」，乃指被害人遭遇行為人之強暴、脅迫時，雖尚能決
    定是否服從此一外力，但必須審慎衡量違背此一外力之後果
    （被害人必須審慎衡量違背此一外力所可能導致之不利），
    較之遵從該外力之後果而言，何者被害人較能承受，此時，
    被害人之內心意思即已進入「半自由之狀態」，而非「全然
    自由之狀態」可比；惟所稱之「半自由狀態」，與被害人僅
    係稍微受到影響，或被害人係基於息事寧人之態度而為退讓
    者迥異，倘被害人之自由意思僅係稍微受到影響，或被害人
    係基於息事寧人的態度而為退讓者，則因被害人之自由意思
    並未受到相當之影響（意思自由並非處於半自由之狀態），
    而仍不能成立本罪。至倘被害人之意思已因行為人之強脅行
    為而全然喪失者，則行為人之行為評價，自已進入剝奪人行
    動自由犯罪之階段，此自不待贅言！茲本案被告雖已著手於
    強暴行為之實施，然觀諸本案事發之客觀情狀，被告著手為
    強暴行為時之所思所想，應係意在洩濆，而非意在妨害告訴
    人行使權利（妨害告訴人另行鳩工為系爭承攬工程之施作）
    ；蓋系爭建物乃告訴人乙○○所有，被告於前揭時、地砸破
    系爭磁磚之行為，縱能稍微阻滯或耽擱現場工程施作，然此
    對於告訴人另行鳩工為現場工程施作之權利，終不生任何影
    響，則自客觀以言，被告於損壞系爭磁磚之時，其主觀上有
    無妨害告訴人意思決定之故意，已屬可疑！更何況，被告此
    一強暴行為，充其量亦僅使告訴人之自由意思受到些微影響
    ，告訴人根本尚未陷於「必須審慎衡量違背此一外力之後果
    ，較之遵從該外力之後果而言，何者其更能承受」之窘境；
    換言之，告訴人根本尚未因被告之強暴行為，致其內心意思
    由「全然之自由狀態」轉變為「半自由之狀態」！既被告主
    觀上有無妨害告訴人意思之犯意，查有前述之合理可疑；而
    被告所實施之強暴行為，更未致告訴人之自由意思由「全然
    之自由狀態」轉變為「半自由之狀態」，徵諸上開說明，被
    之所為，自因尚不該當刑法第三百零四條之構成要件，而不
    能論以本罪。
  2.至告訴人乙○○、丙○○固一再陳稱被告行止，已使渠等心
    生畏懼等語；惟按刑法第三百零五條之恐嚇罪，係指單純以
    將來加害生命、身體、自由、名譽、財產之事，恐嚇他人致
    生危害安全者而言，如對於他人之生命、身體等，以現實之
    強暴脅迫手段加以危害要挾，使人行無義務之事或妨害人行
    使權利，應構成刑法第三百零四條之強制罪，而非同法第三
    百零五條之恐嚇安全罪（最高法院72年度臺上字第5618號判
    例意旨參照）。茲本案被告既已經著手為強暴行為之實施，
    則其自顯非將來惡害之通知可比；換言之，被告此舉，就令
    當場使告訴人乙○○、丙○○心生畏懼，然其惡害既係存在
    於現在，而非將來，則徵諸前揭說明，本案被告甲○○之所
    為，自亦不能該當刑法第三百零五條所指之恐嚇罪名。併此
    說明。
  3.綜上研析，被告之所為，既與刑法第三百零四條之構成要件
    有間，本院本應就此為無罪之諭知，惟起訴意旨認被告此部
    分之所犯，與前揭毀損罪名有裁判上一罪之牽連關係，爰不
    就此另為無罪之諭知。
四、被告所犯上開二罪，犯意各別，罪名有異，應予分論併罰。
    至起訴意旨認被告所犯上開二罪，有裁判上一罪之牽連犯關
    係云云，應係誤會，且不能拘束本院。
五、本院審酌被告不圖以正當方式解決與告訴人間之工程糾紛，
    反動輒或以消極方式侵害他人住居安寧，或損壞他人物品以
    資洩濆，顯見其行為控制力薄弱，兼以告訴人所受損害等一
    切情狀，分別量處如主文所示之刑，併分別諭知易科罰金之
    折算標準暨定其應執行之刑。
據上論斷，應依刑事訴訟法第二百九十九條第一項前段、第三百
條，刑法第三百零六條第二項、第三百五十四條、第四十一條第
一項前段、第五十一條第六款，罰金罰鍰提高標準條例第一條前
段、第二條，判決如主文。
本案經檢察官丁○○到庭執行職務。
中    華    民    國    95    年    4     月    28    日
                  刑事第三庭審判長法  官  王福康
                                  法  官  何怡穎
                                  法  官  王慧惠
以上正本證明與原本無異。
對於本件判決如有不服，應於收受送達後10日內，向本院提出上
訴書狀，上訴於臺灣高等法院，並按他造當事人之人數附具繕本
。
中    華    民    國    95    年    4     月    28    日
                                  書記官  王一芳
附錄論罪法條：
刑法第306條第2項
無故侵入他人住宅、建築物或附連圍繞之土地或船艦者，處 1 年
以下有期徒刑、拘役或 300 元以下罰金。
無故隱匿其內，或受退去之要求而仍留滯者，亦同。
刑法第354條
毀棄、損壞前二條以外之他人之物或致令不堪用，足以生損害於
公眾或他人者，處2 年以下有期徒刑、拘役或500元以下罰金。


司法院資訊處製作；財團法人民間司法改革基金會備份。
